---
title: "디지털 전환 추진 현황 보고"
author: "디지털혁신팀"
date: today
bibliography: references.bib
csl: https://raw.githubusercontent.com/citation-style-language/styles/master/apa.csl
format:
  hwpx-docx:
    toc: true
---

## 추진 배경

디지털 기술의 급속한 발전에 따라 공공부문의 디지털 전환이 필수 과제로 대두되고 있다 [@kim2023digital]. 특히 생성형 AI와 클라우드 컴퓨팅의 확산으로 업무 프로세스 혁신의 가능성이 크게 확대되었다 [@westerman2014leading].

□ 정부 디지털 플랫폼 정책 추진에 따른 대응 필요 [@nia2024framework]

□ 국민 서비스 품질 향상을 위한 디지털 인프라 고도화 시급 [@oecd2023government]

□ 내부 업무 효율화 및 데이터 기반 의사결정 체계 구축

## 현황 및 문제점

### 현행 시스템 운영 현황

현재 기관 내 주요 업무시스템은 다음과 같이 운영 중이다.

```{r}
#| label: tbl-systems
#| tbl-cap: "주요 업무시스템 현황"
#| echo: false
#| warning: false
#| message: false

library(gt)
library(dplyr)

tibble(
  시스템명 = c("전자결재시스템", "인사관리시스템", "문서관리시스템", "데이터분석플랫폼"),
  도입년도 = c(2018, 2020, 2016, 2023),
  사용자수 = c(1200, 350, 1500, 80),
  상태 = c("노후화", "정상", "교체필요", "정상")
) |>
  gt() |>
  fmt_number(columns = 사용자수, suffixing = FALSE, sep_mark = ",") |>
  fmt_number(columns = 도입년도, decimals = 0, use_seps = FALSE) |>
  cols_label(사용자수 = "사용자수(명)") |>
  tab_style(
    style = cell_text(weight = "bold"),
    locations = cells_column_labels()
  ) |>
  tab_style(
    style = cell_text(color = "red", weight = "bold"),
    locations = cells_body(columns = 상태, rows = 상태 != "정상")
  )
```

### 유지보수 비용 추이

연도별 유지보수 비용 증가 추세를 시각화하면 다음과 같다.

```{r}
#| label: fig-maintenance-cost
#| fig-cap: "연도별 유지보수 비용 추이 (백만원)"
#| echo: false
#| warning: false
#| message: false

library(ggplot2)
library(dplyr)

cost_data <- tibble(
  연도 = 2019:2025,
  유지보수비용 = c(320, 350, 380, 430, 580, 620, 450),
  구분 = c(rep("현행", 5), rep("클라우드 전환 후", 2))
)

ggplot(cost_data, aes(x = 연도, y = 유지보수비용, fill = 구분)) +
  geom_col(width = 0.6) +
  geom_text(aes(label = 유지보수비용), vjust = -0.5, size = 3.5) +
  scale_fill_manual(values = c("현행" = "#4472C4", "클라우드 전환 후" = "#70AD47")) +
  scale_y_continuous(limits = c(0, 750), expand = c(0, 0)) +
  labs(x = "연도", y = "비용 (백만원)", fill = "") +
  theme_minimal(base_family = "NanumSquare") +
  theme(
    legend.position = "top",
    panel.grid.minor = element_blank()
  )
```

### 시스템별 사용자 만족도

```{r}
#| label: fig-satisfaction
#| fig-cap: "시스템별 사용자 만족도 조사 결과"
#| echo: false
#| warning: false
#| message: false

satisfaction <- tibble(
  시스템 = c("전자결재", "인사관리", "문서관리", "데이터분석"),
  만족도 = c(3.2, 4.1, 2.5, 4.3),
  응답수 = c(450, 280, 520, 65)
)

ggplot(satisfaction, aes(x = reorder(시스템, 만족도), y = 만족도)) +
  geom_col(fill = "#4472C4", width = 0.5) +
  geom_hline(yintercept = 3.5, linetype = "dashed", color = "red") +
  geom_text(aes(label = sprintf("%.1f점\n(n=%d)", 만족도, 응답수)),
            hjust = -0.1, size = 3.2) +
  coord_flip() +
  scale_y_continuous(limits = c(0, 5.5), breaks = 1:5) +
  annotate("text", x = 0.7, y = 3.6, label = "목표(3.5점)",
           color = "red", size = 3, hjust = 0) +
  labs(x = "", y = "만족도 (5점 척도)") +
  theme_minimal(base_family = "NanumSquare") +
  theme(panel.grid.minor = element_blank())
```

### 주요 문제점

□ 시스템 간 데이터 연계 부족으로 중복 입력 발생

　○ 전자결재-문서관리 간 수동 연동으로 처리 지연

　○ 부서별 독립 운영으로 데이터 일관성 저하

□ 노후 시스템 유지보수 비용 증가

　○ 2023년 유지보수 비용: 전년 대비 35% 증가

　○ 보안 취약점 패치 지연으로 사이버 위협 노출 [@choi2022security]

□ 디지털 역량 격차

　○ MZ세대와 기존 직원 간 디지털 활용도 차이

　○ 체계적인 디지털 교육 프로그램 부재

## 개선 방안

### 클라우드 기반 통합 플랫폼 구축

레거시 시스템을 클라우드 네이티브 아키텍처로 전환하고 [@lee2024cloud], 마이크로서비스 기반의 통합 플랫폼을 구축한다 [@jung2024microservice].

> 2025년 상반기 클라우드 전환 1단계를 완료하고, 하반기에 AI 기반 문서 자동 분류 시스템을 도입할 계획이다 [@park2023ai].

### 데이터 표준화 및 연계 체계 확립

부서 간 데이터 표준을 수립하고 API 기반 실시간 연계 체계를 구축한다 [@yoon2023data].

```
[데이터 연계 아키텍처]

부서A 시스템 ─┐
부서B 시스템 ─┼── API Gateway ── 통합 데이터 허브
부서C 시스템 ─┘
```

### 디지털 역량 강화 프로그램

1. 전 직원 대상 디지털 기초 교육 (연 2회)
2. 부서별 디지털 챔피언 선발 및 심화 교육
3. AI 활용 업무 혁신 워크숍 운영 (분기별)
4. 디지털 역량 평가 체계 도입

## 추진 일정

```{r}
#| label: tbl-schedule
#| tbl-cap: "단계별 추진 일정 및 예산"
#| echo: false
#| warning: false
#| message: false

tibble(
  단계 = c("1단계", "2단계", "3단계", "4단계"),
  기간 = c("2025.상반기", "2025.하반기", "2026.상반기", "2026.하반기"),
  주요내용 = c("클라우드 인프라 구축, 전자결재 전환",
               "문서관리 전환, AI 문서 분류 도입",
               "통합 데이터 허브 구축, API 연계",
               "전체 시스템 통합 및 안정화"),
  투자비용 = c(800, 600, 400, 200),
  절감효과 = c(50, 200, 350, 500)
) |>
  gt() |>
  fmt_number(columns = c(투자비용, 절감효과), suffixing = FALSE, sep_mark = ",") |>
  cols_label(
    주요내용 = "주요 내용",
    투자비용 = "투자비용(백만원)",
    절감효과 = "절감효과(백만원)"
  ) |>
  tab_style(
    style = cell_text(weight = "bold"),
    locations = cells_column_labels()
  ) |>
  tab_style(
    style = cell_fill(color = "#E2EFDA"),
    locations = cells_body(columns = 절감효과, rows = 절감효과 >= 350)
  ) |>
  grand_summary_rows(
    fns = list(합계 = ~ sum(.)),
    columns = c(투자비용, 절감효과),
    fmt = ~ fmt_number(., suffixing = FALSE, sep_mark = ",")
  )
```

### 단계별 투자 및 기대 절감액

```{r}
#| label: fig-investment
#| fig-cap: "단계별 투자 비용 vs 기대 절감액 (백만원)"
#| echo: false
#| warning: false
#| message: false

library(tidyr)

invest_data <- tibble(
  단계 = factor(paste0(rep(c("1단계\n(25상)", "2단계\n(25하)",
                              "3단계\n(26상)", "4단계\n(26하)"), each = 2)),
                levels = c("1단계\n(25상)", "2단계\n(25하)",
                           "3단계\n(26상)", "4단계\n(26하)")),
  구분 = rep(c("투자 비용", "기대 절감액"), 4),
  금액 = c(800, 50, 600, 200, 400, 350, 200, 500)
)

ggplot(invest_data, aes(x = 단계, y = 금액, fill = 구분)) +
  geom_col(position = "dodge", width = 0.6) +
  geom_text(aes(label = 금액), position = position_dodge(width = 0.6),
            vjust = -0.5, size = 3.2) +
  scale_fill_manual(values = c("투자 비용" = "#C00000", "기대 절감액" = "#70AD47")) +
  scale_y_continuous(limits = c(0, 950), expand = c(0, 0)) +
  labs(x = "", y = "금액 (백만원)", fill = "") +
  theme_minimal(base_family = "NanumSquare") +
  theme(
    legend.position = "top",
    panel.grid.minor = element_blank()
  )
```

## 주요 유의사항

::: {.callout-note}
디지털 전환은 기술 도입만이 아니라 조직 문화와 업무 프로세스의 근본적 변화를 수반한다. 단계별 변화관리(Change Management) 전략이 병행되어야 한다.
:::

::: {.callout-warning}
클라우드 전환 시 기존 시스템과의 데이터 호환성을 반드시 사전 검증해야 한다. 데이터 유실 방지를 위한 백업 체계를 먼저 구축할 것.
:::

::: {.callout-tip}
마이크로서비스 아키텍처 도입 시 API Gateway 패턴을 활용하면 서비스 간 결합도를 낮추면서도 통합 관리가 가능하다.
:::

::: {.callout-caution}
보안 인증 체계 변경 시 기존 사용자 인증 토큰이 무효화될 수 있으므로, 전환 기간 중 이중 인증 체계를 운영해야 한다.
:::

::: {.callout-important}
개인정보보호법에 따라 클라우드 환경에서의 개인정보 처리는 국내 데이터센터에서만 수행되어야 한다.
:::

## 기대 효과

- 업무 처리 시간 30% 단축 (문서 처리 자동화)
  - 문서 자동 분류: 80% 정확도
    - AI 모델 학습 데이터 확보 필요
    - 초기 6개월 수동 검증 병행
  - 전자결재 처리: 평균 2시간 → 30분
- 연간 유지보수 비용 5억원 절감
- 데이터 기반 정책 의사결정 지원 체계 확립
- 국민 서비스 응답 시간 50% 개선

### 세부 추진 절차

1. 현황 분석 및 요구사항 정의
   1. 기존 시스템 아키텍처 분석
      1. 하드웨어 인프라 현황 조사
      2. 소프트웨어 라이선스 현황 확인
   2. 이해관계자 인터뷰 실시
2. 클라우드 전환 설계
   1. 마이그레이션 전략 수립
   2. 보안 아키텍처 설계
3. 단계별 구축 및 테스트
4. 안정화 및 운영 전환

## 핵심 성과 지표 (KPI)

디지털 전환의 성과를 측정하기 위해 Balanced Scorecard 방법론 [@kaplan1992bsc]에 기반한 핵심 성과 지표(Key Performance Indicators)를 수립하였다.

### KPI 요약

```{r}
#| label: tbl-kpi
#| tbl-cap: "핵심 성과 지표 (KPI) 현황"
#| echo: false
#| warning: false
#| message: false

tibble(
  지표 = c("시스템 가용성", "업무처리 시간", "유지보수 비용",
           "사용자 만족도", "데이터 연계율"),
  현재값 = c("97.2%", "평균 48시간", "580백만원/년",
             "3.2점/5점", "35%"),
  목표값 = c("99.9%", "평균 24시간", "300백만원/년",
             "4.5점/5점", "95%"),
  달성률 = c(72, 45, 20, 55, 15)
) |>
  gt() |>
  fmt_percent(columns = 달성률, scale_values = TRUE, decimals = 0) |>
  cols_align(align = "center", columns = c(현재값, 목표값, 달성률)) |>
  tab_style(
    style = cell_text(weight = "bold"),
    locations = cells_column_labels()
  ) |>
  data_color(
    columns = 달성률,
    palette = c("#C00000", "#FFC000", "#70AD47"),
    domain = c(0, 100)
  ) |>
  tab_spanner(label = "성과 현황", columns = c(현재값, 목표값, 달성률))
```

### 비용 효율성 분석

클라우드 전환에 따른 Total Cost of Ownership 절감 효과는 다음과 같이 산출한다.

연간 절감액 = 기존 유지보수 비용 - 클라우드 운영 비용 - 전환 비용/5년

> The digital transformation ROI is calculated based on a five-year amortization schedule, following the guidelines established by the Government Digital Service framework.

### NPV 시뮬레이션

```{r}
#| label: fig-npv
#| fig-cap: "할인율에 따른 순현재가치(NPV) 민감도 분석"
#| echo: false
#| warning: false
#| message: false

benefits <- c(0, 200, 500, 800, 1000)
costs <- c(1500, 300, 250, 200, 200)

npv_sim <- tibble(
  할인율 = seq(0.01, 0.10, by = 0.005)
) |>
  rowwise() |>
  mutate(
    NPV = sum((benefits - costs) / (1 + 할인율)^(0:4))
  ) |>
  ungroup()

ggplot(npv_sim, aes(x = 할인율 * 100, y = NPV)) +
  geom_line(color = "#4472C4", linewidth = 1.2) +
  geom_hline(yintercept = 0, linetype = "dashed", color = "gray50") +
  geom_vline(xintercept = 3.5, linetype = "dotted", color = "red") +
  annotate("text", x = 4, y = max(npv_sim$NPV) * 0.9,
           label = "현재 할인율\n(3.5%)", color = "red", size = 3) +
  geom_point(data = npv_sim |> dplyr::filter(abs(할인율 - 0.035) < 0.003),
             color = "red", size = 3) +
  labs(x = "할인율 (%)", y = "NPV (백만원)") +
  theme_minimal(base_family = "NanumSquare") +
  theme(panel.grid.minor = element_blank())
```

### 한자 용어 참조

본 보고서에서 사용된 주요 한자 용어는 다음과 같다.

: 주요 한자 용어

| 한글 | 한자 | 영문 |
|------|------|------|
| 디지털 전환 | 數位轉換 | Digital Transformation |
| 인공지능 | 人工知能 | Artificial Intelligence |
| 정보보안 | 情報保安 | Information Security |
| 전자결재 | 電子決裁 | Electronic Approval |
| 공공기관 | 公共機關 | Public Institution |
| 업무혁신 | 業務革新 | Business Innovation |

□ 數位轉換(디지털 전환)은 公共機關(공공기관)의 業務革新(업무혁신)을 위한 핵심 과제이다.

□ 人工知能(인공지능) 기반 情報保安(정보보안) 체계를 구축하여 사이버 위협에 대응한다.

### 수식 및 통계 지표

비용 편익 분석(Cost-Benefit Analysis)에서 순현재가치(NPV)는 다음과 같다.

$NPV = \sum_{t=0}^{n} \frac{B_t - C_t}{(1 + r)^t}$

여기서 B_t는 t기의 편익, C_t는 t기의 비용, r은 할인율(3.5%), n은 분석 기간(5년)이다.

---

## 참고문헌
